【裁判字號】    98,訴,1529
【裁判日期】    990611
【裁判案由】    貪污治罪條例
【裁判全文】
臺灣臺中地方法院刑事判決              98年度訴字第1529號
公  訴  人  臺灣臺中地方法院檢察署檢察官
被      告  庚○○
選任辯護人  楊盤江律師
            洪嘉鴻律師
            鄭晃奇律師
上列被告因違反貪污治罪條例案件，經檢察官提起公訴（98年度
偵字第2721號、第6120號），本院判決如下：
    主    文
庚○○公務員，利用職務上之機會，詐取財物，處有期徒刑柒年
陸月，褫奪公權年。
    犯罪事實
一、庚○○前於民國93年1 月6 日至94年6 月30日，任職於法務
    部調查局中部地區機動工作組（下稱調查局中機組）擔任調
    查員（現則任職於財政部臺灣省中區國稅局），負責毒品防
    制等犯罪調查之工作，係依法令服務於國家而具有法定職務
    權限之公務員。93年9 月間，庚○○經由線報掌握乙○○（
    綽號「老麻」）涉有製造第二級毒品安非他命之情資，乃於
    93年9 月30日函報法務部調查局獲准立案調查，並報請當時
    任職於臺灣雲林地方法院檢察署之檢察官丙○○（現為臺灣
    士林地方法院檢察署主任檢察官）指揮偵辦，復經檢察官核
    發通訊監察書對乙○○所使用之行動電話實施通訊監察。俟
    93年11月19日16時許，庚○○及調查局中機組人員先後前往
    臺中縣龍井鄉○○路○ 段257 號、臺中縣龍井鄉○○路22巷
    6 弄24號實施逕行搜索，扣得液態安非他命等多項製造安非
    他命所用之物，並當場查獲乙○○之同居女友己○○，乙○○則趁隙逃逸（以下簡稱龍社路製毒案件），調查局中機組
    副主任劉栓楠旋即撥打通訊監察所知之電話，勸喻乙○○出
    面投案，乙○○則稱希望給予時間考慮。嗣後庚○○乃經由
    乙○○所委託綽號「阿賢」之友人聯繫，與乙○○相約在臺
    中市○○區市○路之「耕讀園」茶藝館見面，雙方碰面後乙○○否認涉及龍社路製毒案件，並稱僅單純出面為他人租屋
    ，且為求脫免罪責，更表示其知悉該製毒集團目前將工廠設
    於南投國姓山區之相關線索，庚○○見獵心喜，為積極爭取
    破獲另一製毒集團之建功機會，明知乙○○前因另涉違反毒
    品危害防制條例等案件，早於92年7 月23日、8 月15日、11
    月12日，即分別經臺灣臺南地方法院檢察署、臺灣臺南地方
    法院及臺灣彰化地方法院檢察署先後發佈通緝，不僅未予逮
    捕，即當場誇口稱如乙○○可提供該大型製毒工廠之相關線
    索，應可戴罪立功獲檢察官給予不起訴處分之機會。其後庚○○則委請劉栓楠以電話向臺灣雲林地方法院檢察署檢察官
    丙○○請示，檢察官丙○○乃口頭指示如乙○○願出面投案
    並前往該署製作關於祕密證人之檢舉偵訊筆錄，其所涉龍社
    路製毒案件始得依證人保護法第14條等相關規定處理。詎庚○○知悉乙○○礙於通緝犯之身分，根本未敢前往臺灣雲林
    地方法院檢察署投案接受檢察官丙○○偵訊，已無從獲邀不
    起訴處分之寬典，然不甘失此建功之大好機會，乃於93年12
    月21日，對乙○○製作化名「華中」之祕密證人調查筆錄，
    期間復多次攜同妻兒參與乙○○之家庭聚餐，拉攏彼此之關
    係。乙○○見庚○○身為調查局中機組調查員，多次見面均
    未依法將其逮捕，本對庚○○產生高度信任，復因庚○○確
    已對其製作檢舉筆錄在案，更對庚○○先前所稱可獲不起訴
    處分乙事深信不疑。迄於93年12月29日，庚○○等調查局中
    機組人員及海巡署機動查緝隊等其餘單位之員警，在臺中縣
    大里市○○路151 巷26號查獲簡建棟等人。
二、乙○○知悉簡建棟案業經破獲後，即屢次聯繫庚○○詢問何
    以遲未收受檢察官之不起訴處分書，詎庚○○明知乙○○既
    未依檢察官丙○○之指示完成證人保護法第14條所規定之相
    關程序，已無從獲得不起訴處分，然見乙○○已信以為真，
    竟將計就計而興起貪念，基於意圖為自己不法之所有，利用
    乙○○信任自己身為調查員，且已製作化名「華中」之調查
    筆錄，必有聯繫檢察官丙○○之管道此一職務上所衍生之機
    會，先煞有其事地要求乙○○提供某雲林地區之地址，訛稱
    係供檢察官寄發書類使用，使乙○○不疑有他，依指示提供
    雲林縣某地址予庚○○。俟94年1 月5 日，乙○○在臺中市
    ○○○○街、西七街附近之租屋處（該段期間乙○○在該處
    自行戒毒），接獲庚○○之來電，乙○○再質問何以至今未
    接獲不起訴處分書，庚○○因知悉檢察官丙○○將於94年3
    月間結婚，乃訛稱林檢察官正在籌備婚事，需待其結婚且結
    束蜜月旅行上班後，始會寄發不起訴處分書，並以隱誨之態
    度，暗示乙○○給付新台幣（下同）15萬元，即可幫忙奔走
    以利盡快收受不起訴處分書，使乙○○陷於錯誤，乃指示女
    兒甲○○將現金15萬元交予其女友己○○，己○○復依乙○○之囑咐，將15萬元現金匯入庚○○不知情之前妻丁○○在
    臺中新社郵局所開立之帳戶（局號0000000 、帳號0000000
    ）。迄至94年5 月4 日凌晨1 時10分許，乙○○因另涉毒品
    、槍砲等案件，在臺中縣烏日鄉○○路○段與五光路口興農
    超市旁，遭海巡署海岸巡防總局中部地區巡防局臺中機動查
    緝隊、及臺中縣警察局豐原分局員警逮捕，並遭臺灣臺中地
    方法院檢察署檢察官向本院聲請羈押獲准。復於94年8 月23
    日，乙○○經借提前往臺灣雲林地方法院檢察署接受檢察官
    丙○○關於上開龍社路製毒案件訊問後，方知此案未獲檢察
    官丙○○同意給予不起訴處分，始驚覺受騙，遂於94年9 月
    間寫信予其女兒甲○○（原名吳庭吟），暗示甲○○應向庚○○索回上開15萬元款項。甲○○乃依指示與庚○○聯繫，
    庚○○見騙局已遭乙○○識破，為求息事寧人，乃於94年11
    、12月間，先後在臺中市○○路與進化北路交岔路口之麥當
    勞速食店等地點，分次將15萬元全數返還甲○○。而乙○○
    所涉上開龍社路製毒案件，迭經起訴、判決，期間乙○○多
    次與庚○○在法庭碰面，乙○○憶及上開受騙經過，心有不
    甘，乃委託己○○於97年3 月17日以乙○○名義，具狀向臺
    灣臺中地方法院檢察署對提出告訴，始知上情。
二、案經乙○○訴由臺灣臺中地方法院檢察署檢察官主動檢舉偵
    查起訴。
      理  由
壹、證據能力：
一、按被告以外之人於偵查中向檢察官所為陳述，除顯有不可信
    之情況者外，得為證據，刑事訴訟法第159 條之1 第2 項定
    有明文。查證人乙○○、己○○、甲○○（即吳庭吟）、丁○○、丙○○、陳鈿坤、洪守正、張新民於偵查中均經具結
    而為證述，被告及辯護人均同意作為證據（見本院卷(三)第93
    頁反面，其中證人乙○○、己○○、甲○○、丁○○、丙○○復經本院於審理中傳喚到庭，給予其詰問之機會），本院
    亦查無上開證述有何顯不可信之情況，故上開證述，自有證
    據能力。
二、查其餘以下所引用被告以外之人於審判外之言詞或書面陳述
    ，而不符合刑事訴訟法第159 條之1 至第159 條之4 之規定
    者，業經本院於審理時當庭提示而為合法之調查，公訴人、
    被告及辯護人於本院審理時均同意作為證據（見本院卷第93
    反面-94 頁），復經審酌前開證據作成或取得之狀況，並無
    非法或不當取證之情事，且亦無顯不可信之情況，故本院認
    為適當而均得以作為證據，依刑事訴訟法第159 條之5 第1
    項規定，均具有證據能力，先予敘明。
貳、實體部分：
一、訊據被告庚○○矢口否認有何利用職務上之機會詐取財物之
    犯行，辯稱：本案之15萬元匯款，係伊前妻丁○○私下向己○○之借款，伊事先毫不知情。嗣經伊與丁○○聊及乙○○
    被捕之事後，丁○○始告知曾向己○○借款之事，而當時丁○○因無現款可償還此筆借款，亦無法與己○○取得聯繫，
    始由伊出面代丁○○將款項返還乙○○之女兒甲○○。本案
    係因乙○○、己○○、甲○○等人誤認伊透露乙○○之行蹤
    予臺中縣警察局致乙○○落網，故聯手設詞勾串陷伊於罪以
    達挾怨報復之目的云云。惟查：
  (一)被告庚○○前於93年1 月6 日至94年6 月30日，任職於法務
    部調查局中機組擔任調查員，負責毒品防制等犯罪調查之工
    作。93年9 月間，被告經由祕密證人即化名「小劉」者之檢
    舉，掌握乙○○涉有製造第二級毒品安非他命之情資，乃於
    93 年9月30日簽報法務部調查局獲准立案調查，並報請臺灣
    雲林地方法院檢察署檢察官丙○○指揮偵辦，復經檢察官核
    發通訊監察書對乙○○所使用之行動電話實施通訊監察。俟
    93 年11 月19日16時許，被告及其他中機組調查員先後在臺
    中縣龍井鄉○○路○ 段257 號、臺中縣龍井鄉○○路22巷6
    弄24 號 實施逕行搜索，扣得液態安非他命等多項製造安非
    他命所用之物，並當場查獲乙○○之同居女友己○○，乙○○則趁隙逃逸。被告繼而於93年12月21日，對乙○○製作化
    名為「華中」之祕密證人調查筆錄，以提供簡建棟等人所涉
    製毒案件之線索，迄於93年12月29日，被告等調查局中機組
    人員及海巡署機動查緝隊等其餘單位之員警，在臺中縣大里
    市○○路151 巷26號查獲簡建棟等人而破獲該案等情，業據
    被告供承在卷，並有法務部調查局98年6 月15日調緝貳字第
    09800335390 號函暨所附同局93年10月11日調緝貳字第0930
    0407560 號函稿、同局中部地區機動工作組93年9 月30日調
    振緝字第09375302170 號函、化名「小劉」之調查筆錄、法
    務部調查局98年8 月17日調人壹字第098003 02 870 號函、
    化名「華中」之調查詢問筆錄在卷可稽（見本院卷(一)第82-8
    3 、85-93 頁、本院卷(二)第29頁、他字卷(二)第80 -82頁）。
    又乙○○所涉上開龍社路製毒案件，業經臺灣高等法院臺中
    分院97年度上更(二)字第111 號判處有期徒刑7 年2 月（尚未
    確定）；而簡建棟等人所涉上開製造、販賣第二級毒品等案
    件，則經臺灣高等法院臺中分院95年度上更(一)字第373 號判
    處有罪確定等情，復經本院調取上開案件卷宗核閱無訛。
  (二)被告雖供承於破獲龍社路製毒案件後，曾與乙○○在上開「
    耕讀園」茶藝館見面乙情，然否認其有告知乙○○可獲檢察
    官不起訴處分之事，辯稱：伊在「耕讀園」與乙○○會面時
    ，僅告知乙○○如可提供其他製毒案件情資因而破獲，伊將
    報請檢察官指示將乙○○轉為污點證人，嗣經伊報請副主任
    劉栓楠與檢察官丙○○電話聯繫後，已獲檢察官之口頭同意
    ，始對乙○○製作化名「華中」之調查筆錄，伊不知悉乙○○係通緝犯身分，亦未受上級指示逮捕乙○○云云（見本院
    卷(一)第63頁反面、本院卷(三)第126 頁），然查：
  1.乙○○於上開龍社路製毒案件查獲現場逃逸後，調查局中機
    組副主任劉栓楠曾以通訊監察所知之電話與乙○○聯繫，曉
    喻乙○○出面投案，乙○○則請求給予時間考慮。嗣後被告
    乃經由乙○○所委託綽號「阿賢」之友人聯繫，與乙○○相
    約在臺中市○○區市○路之「耕讀園」茶藝館見面，雙方碰
    面後乙○○否認涉及甫破獲之龍社路製毒案件，並稱僅單純
    出面為他人租屋，且為求脫免罪責，更表示其知悉該製毒集
    團目前將工廠設於南投國姓山區之相關線索，被告即表示如
    乙○○確可提供情資破獲該大型製毒工廠，即可戴罪立功而
    獲檢察官給予不起訴處分。俟乙○○得悉簡建棟案業經破獲
    後，認先前既已製作化名「華中」之檢舉筆錄，何以遲未收
    受檢察官之不起訴處分書，乃屢次聯繫被告詢問，起初被告
    先稱乙○○需提供某雲林地區之地址供檢察官寄發書類使用
    等語，惟乙○○依指示辦理後仍苦候無果等情，迭據證人乙○○於偵查及本院審理中證稱綦詳（見他字卷(一)第18、61-6
    2 頁、本院卷(二)第288 、289 頁），而證人己○○、甲○○
    於本院審理中亦證稱：被告與乙○○該次會面時，渠等亦在
    「耕讀園」茶藝館內等語在卷（見本院卷(二)第197 頁、285
    頁反面）。
  2.又被告於乙○○上開龍社路製毒案件之偵查中，業以證人身
    分證稱：簡建棟案破獲後，因檢察官有指示要寄從輕處理之
    公函給乙○○，嗣後伊亦曾請示檢察官，檢察官說數量很大
    可以從輕處理，故伊確曾請乙○○提供雲林某處之地址以便
    寄發書類等語（見偵字第15630 號影卷紅筆編頁第10頁），
    而被告於本院準備程序中亦供稱：伊對「污點證人」之解讀
    即為戴罪立功，亦即製毒案件之嫌疑人如供出同夥或上、下
    游，或其他製毒案件之上、下游等情資，該嫌疑人所涉案件
    可獲不起訴處分等語在卷（見本院卷(一)第63頁反面），足見
    證人乙○○證稱被告表示伊轉為污點證人後即可戴罪立功而
    獲不起訴處分等情詞，要非子虛。雖被告於本院審理中翻異
    前詞改稱：伊請乙○○提供雲林地區地址時，僅推稱係基於
    檢察官寄發相關資料之需要，惟據伊瞭解真正之原因則與管
    轄權有關云云（見本院卷(三)第95頁正、反面），然刑事案件
    管轄權之有無，係以被告之住居所、所在地及犯罪地為要件
    ，是乙○○倘未設籍或住居於雲林地區（該案又係在臺中縣
    所查獲），要難使臺灣雲林地方法院檢察署徒憑乙○○提供
    雲林某處之地址即可取得管轄權（此觀上開龍社路案件嗣經
    移轉管轄由臺灣臺中地方法院檢察署檢察官起訴甚明），況
    被告倘因對刑事訴訟法之相關規定不甚熟捻，致主觀上仍對
    該地址與管轄權有關乙節深信不疑，亦應於臺灣臺中地方法
    院檢察署檢察官偵辦龍社路案件偵查時，將所謂「其向乙○○索求雲林之地址乃與管轄權有關」之實情告知檢察官，豈
    有甘冒偽證之風險，竟執其向乙○○推託所用之藉口作為證
    述內容之理？益見被告確有要求乙○○提供雲林地區某處之
    地址以供檢察官寄發不起訴處分書，應屬事實。
  3.被告復辯稱：檢察官丙○○確已同意將乙○○列為污點證人
    而給予不起訴處分云云，且卷附法務部調查局中部地區機動
    工作組所出具中機組副主任劉栓楠與檢察官丙○○之公務電
    話紀錄（見本院卷(一)95頁），固有「本人（即檢察官丙○○
    ）根據證人保護法，同意『華中』以污點身分製作化名檢舉
    筆錄，請貴組隨即向『華中』製作化名檢舉筆錄，並在本人
    指揮下立即偵辦該案」等記載，然證人丙○○於偵查及本院
    審理中證稱：當初龍社路製毒案件查獲後，中機組副主任劉
    栓楠確有與伊電話聯繫，並稱該案之嫌疑人乙○○不願出面
    ，然有意願提供其他毒品案件之線索以轉作污點證人，伊曾
    於口頭上同意，惟明確指示乙○○仍應前來地檢署依證人保
    護法第14條之規定，製作祕密證人之偵訊筆錄，然因乙○○
    始終未到案製作祕密證人偵訊筆錄，自無適用證人保護法第
    14條之餘地，伊不知悉被告私下與乙○○見面之事等語明確
    （見他字卷(二)第144-145 頁、本院卷(三)第58頁正、反面），
    足見檢察官丙○○所同意者，乃要求乙○○需至臺灣雲林地
    方法院檢察署接受檢察官訊問並製作偵訊筆錄，屆時始有考
    量得否依證人保護法第14條相關規定給予不起訴處分，是上
    開公務電話紀錄之書面內容，顯係簡要之記載，尚無從為有
    利被告之認定，參酌被告身為龍社路製毒案件、簡建棟製毒
    案件之承辦人，對於乙○○此一兼具龍社路製毒案件涉嫌人
    、簡建棟製毒案件檢舉人雙重身分之關鍵人物，於法律上究
    有何權利義務及利害關係，要難諉為不知，其辯稱對於檢察
    官所指示之具體內容毫無所悉云云，不足採信。
  4.被告另辯稱：伊不知乙○○係通緝犯，亦未受上級指示應將
    之逮捕云云，然查，乙○○前因另涉違反毒品危害防制條例
    等案件，早於被告報請調查局立案承辦上開龍社路製毒案件
    前，即先後於92年7 月23日、8 月15日、11月12日相繼經臺
    灣臺南地方法院檢察署、臺灣臺南地方法院、臺灣彰化地方
    法院檢察署發佈通緝乙節，亦有乙○○之臺灣高等法院被告
    全國通緝紀錄表、臺灣高等法院被告前案記錄表附卷可參（
    見本院卷(一)第9-16頁），且被告於上開龍社路製毒案件第一
    審審理中業以證人身分證稱：破獲龍社路案件前，伊即根據
    監聽譯文之內容鎖定乙○○之真實身分，並調取戶籍、前科
    及判決等資料綜合研判等語明確（見本院95年度訴字第1620
    號影卷(一)紅筆編頁第25頁反面），繼而於偵查中亦坦承：伊
    於93年11月19日破獲龍社路案件時已知悉乙○○係通緝犯等
    語（見他字卷(二)第86-87 頁），又調查局中機組於93年9 月
    30 日 將乙○○乙案報局立案時，業已檢附乙○○之前科資
    料乙節，亦經法務部調查局98年7 月8 日調緝貳字第098003
    7 函覆無訛（見本院卷(二)第5-11頁），雖依函覆所稱該前科
    資料表之查詢者為中機組調查員朱光權，然調查員歷經刑事
    偵查之縝密訓練，或於偵辦過程中採分工模式，惟對於製毒
    案件此重大刑案之犯罪嫌疑人之前科背景資料，要無獨由承
    辦團隊其中一人掌握之理，被告身為該案之主承辦人，竟辯
    稱不知乙○○之通緝犯身分，且上級亦未告知應將之逮捕云
    云，顯無可採。再者，被告除於93年12月21日，對乙○○製
    作化名「華中」之祕密證人調查筆錄外，其於簡建棟製毒案
    件破獲前，復多次攜同妻兒參與乙○○之家庭聚餐等情，亦
    據證人即被告前妻丁○○、證人甲○○、己○○於本院審理
    中證稱綦詳（見本院卷(二)第192 頁反面、第197 頁反面、第
    287 頁），是被告倘確信已取得檢察官同意對乙○○給予不
    起訴處分之承諾，其銜此上級命令為後盾，大可逕依正當程
    序對乙○○取供或進行其他調查，又何需偕同不知情之妻兒
    參與製毒嫌犯家族聚會如此複雜之場合？益徵被告見乙○○
    在其擅自誇口保證可獲不起訴處分之誘因下，既已同意供出
    其他製毒案件之線索，然倘令乙○○知悉檢察官丙○○所同
    意者，係須依證人保護法第14條之相關規定到案接受偵訊（
    屆時檢察官必依法予以逮捕並解送通緝單位歸案），恐使乙○○反悔檢舉之事而驟失建功之大好機會，乃將計就計仍對
    乙○○製作「華中」之檢舉筆錄，並於私下拉攏彼此之關係
    ，以加強乙○○對自己之信任，要無疑義。
  (三)再查，94年1 月間，乙○○在臺中市○○○○街、西七街附
    近自行租屋戒毒，同年1 月5 日接獲被告庚○○之來電，乃
    質問何以至今未接獲不起訴處分書，被告則稱林檢察官正在
    籌備婚事，需待其結婚且蜜月旅行後，始會寄發不起訴處分
    書，並以隱誨之態度，暗示給付15萬元，乙○○乃囑咐女兒
    甲○○點取現金15萬元交付同居女友己○○，委由己○○將
    該筆款項匯入被告所指定由其前妻丁○○在臺中新社郵局開
    立之帳戶（局號0000000 、帳號0000000 ）等情，業據證人
    乙○○於本院審理中證稱：94年1 月5 日接獲被告來電，伊
    向被告催問何以未收受不起訴處分書，被告遂稱檢察官正在
    渡蜜月，待蜜月結束上班時即會寄發不起訴處分書予伊，伊
    認為仍有需被告幫忙之處，乃依其所求給付15萬元等語綦詳
    （見本院卷(二)第289 頁、第290 頁），核與證人甲○○於本
    院審理中證稱：當時伊陪同父親乙○○在五權西五街、西七
    街附近租屋處戒毒，伊有聽到乙○○接獲被告之電話，之後
    父親即請己○○前來該處，並要求伊自父親皮包內點取現金
    15萬元，俟己○○到場後再將該筆現金交予己○○匯款等語
    （見本院卷(一)第198 頁）、證人己○○於偵查中證稱：當時
    乙○○在戒毒，不方面外出，故該筆15萬元款項，係乙○○
    請吳庭吟（即甲○○）拿現金交給伊去匯款等語大致相符（
    見他字卷(一)第46頁），此外，復有跨行匯款入戶電匯申請書
    、臺灣郵政股份有限公司豐原郵局97年4 月7 日營字第0970
    200629號函所附丁○○帳戶之開戶資料暨客戶歷史交易清單
    附卷可參（見他字卷(一)第4 、7-10頁）。
  (四)雖辯護意旨認證人乙○○、己○○及甲○○對於上開匯款之
    經過及緣由等情節，證述前後不一，且互核不符，顯不足採
    云云。惟查：
  1.按交互詰問制度設計之主要目的，在於使刑事被告得以盤詰
    、辯明證人現在與先前所為供述證言之真偽，以期發見實體
    真實。而證人所為之供述證言，係由證人陳述其所親身經歷
    事實之內容，而證人均係於體驗事實後之一段期間，方於警
    詢或檢察官偵訊時為陳述，更於其後之一段期間，始於審判
    中接受檢、辯或被告之詰問，受限於人之記憶能力及言語表
    達能力有限，本難期證人於警詢或檢察官偵訊時，能鉅細無
    遺完全供述呈現其所經歷之事實內容，更無從期待其於法院
    審理時，能一字不漏完全轉述先前所證述之內容。從而，經
    交互詰問後，於綜核證人歷次陳述之內容時（包括檢察官偵
    訊時之陳述、法院審理時之陳述，以及於容許警詢陳述做為
    證據時之警詢內容），自應著重於證人對於待證事實主要內
    容之先後陳述有無重大歧異，藉此以判斷其證言之證明力高
    低，不得僅因證人所供述之部分內容不確定，或於交互詰問
    過程中，就同一問題之回答有先後更正或不一致之處；或證
    人先前證述之內容，與其於交互詰問時所證述之內容未完全
    一致，即全盤否認證人證言之真實性。故證人之供述證言，
    前後雖稍有參差或互相矛盾，事實審法院非不可本於經驗法
    則，斟酌其他情形，作合理之比較，定其取捨；又同一證人
    前後供述證言彼此不能相容，則採信同一證人之部分證言時
    ，當然排除其他部分之證言，此亦為法院取捨證據法理上之
    當然結果（最高法院96年度台上字第636 號、97年度台上字
    第96號判決意旨參照）。
  2.辯護意旨雖認關於乙○○如何知悉匯款帳號乙節，證人乙○○證稱係庚○○告知己○○等語（見他字卷(一)第62頁、本院
    卷(二)第288 頁反面）、證人甲○○則證稱：帳號係乙○○聽
    電話時即抄寫下來等語（見本院卷(二)第198 頁），互核顯屬
    不一云云（見本院卷(二)第269 頁），然證人己○○始終未證
    稱其於匯款前曾就匯款帳號乙事與被告有所聯繫，且證人乙○○於調查站詢問時即已證稱：伊因戒毒期間不便外出，遂
    請庚○○提供帳號（見他字卷(二)第24頁、他字卷(三)第65頁）
    ，堪信證人甲○○所述上情應為事實，參酌證人甲○○證稱
    ：乙○○自行戒毒期間精神狀況不佳，時而清醒，時而不清
    醒等語在卷（見本院卷(三)第93頁）：而證人乙○○於本院審
    理中復證稱：當時匯款帳號究係被告告知伊或己○○，伊已
    記不清楚等語明確（見本院卷第288 頁），堪認證人乙○○
    嗣後證稱匯款帳號係被告與己○○聯絡後告知己○○乙節，
    無非因記憶不清所致，尚難徒憑此枝微末節之情，遽認證人
    甲○○、乙○○所為證詞全無可採。
  3.又辯護意旨另執證人乙○○於偵查中證稱：被告表面上說要
    借15萬元等語（見他字卷(一)第17頁）、於調查詢問時證稱：
    被告係以家中裝潢之需向伊要錢等語（見他字卷(二)第23頁）
    ，認與證人乙○○於本院審理中證稱：被告於電話中並未提
    及借錢之字眼等語（見本院卷(二)第289 頁）前後不符，認其
    證詞顯有瑕疵云云（見本院卷(二)第270 頁），惟按關於行為
    動機、手段及結果等之細節方面，告訴人之指陳，難免故予
    誇大，證人之證言，有時亦予渲染之可能；然其基本事實之
    陳述，若果與真實性無礙時，則仍非不得予以採信（最高法
    院95年度台上字第3132號判決要旨參照）。乙○○以匯款方
    式給付被告15萬元，要非基於雙方之借貸關係乙節，業據證
    人乙○○於偵查中證稱：該15萬元根本不是要借給被告等語
    （見他字卷(一)第134 頁），繼而於本院審理中更澄清證稱：
    伊先前於偵查中所稱「被告於電話中向伊借15萬元」，所謂
    「借款」，僅為一種形容之意義，況倘真為借款應約定還款
    期限等語明確（見本院卷(二)第291 頁），參酌刑事實務上，
    確常見財產犯罪之行為人，動輒以「借」之字眼，暗喻非基
    於正當理由取得而「有去無回」之款項，而以乙○○之前科
    背景，其認為給付被告15萬元即屬此種情形，故於接受檢調
    訊（詢）問時，自行將上開主觀之評價渲染為案發時其與被
    告間之實際對話，自堪理解，然因嗣後驚覺所謂「借錢」之
    說，竟遭被告引為辯解之主軸，始於本院審理中據實證稱被
    告於電話中並未提及借錢，而係以隱晦暗示之態度要求給付
    15萬元，應符事實，是辯護意旨所執情詞，未綜合推究證人
    乙○○之真意，顯流於斷章取義，自無可採。而被告與乙○○間並無借貸關係既如上述，是證人甲○○（即吳庭吟）、
    己○○於偵查及本院審理中證稱：渠等知悉該筆匯款15萬元
    係被告欲幫忙乙○○解決、處理官司之事，乙○○從未提及
    係屬借款等語（見他字卷(一)第46、48-49 頁、本院卷(二)第19
    8 頁、286 頁反面），顯屬事實，辯護意旨認其2 人證詞與
    乙○○所述不符（見本院卷(二)第270 頁），亦無可採。至證
    人乙○○證稱：己○○不知匯款之真正原因云云（見他字卷
    (一)第18頁、本院卷(二)第291 頁反面），無非求減低己○○涉
    入本案之程度，亦不足遽認其等證詞有何重大瑕疵可指。
  (五)再查，乙○○於94年5 月5 日凌晨1 時10分許，因另涉毒品
    、槍砲等案件，在臺中縣烏日鄉○○路○段與五光路口興農
    超市旁，遭海巡署海巡署海岸巡防總局中部地區巡防局臺中
    機動查緝隊、及臺中縣警察局豐原分局員警逮捕，嗣由臺灣
    臺中地方法院檢察署檢察官向本院聲請羈押獲准（迄於94年
    6 月間因有另案執行而轉受刑人）等情，有乙○○之臺灣高
    等法院被告前案記錄表所載入出監情形在卷可參（見本院卷
    (一)第16頁反面），而乙○○所涉此案，亦經臺灣高等法院臺
    中分院97年度上訴字第1776號判處有罪，嗣經最高法院駁回
    上訴確定，亦有臺灣高等法院臺中分院97年度上訴字第1776
    號判決附卷可按（見本院卷(二)第173-183 頁），復經本院院
    調取全部卷證核閱無訛。迄至94年8 月23日，乙○○經檢察
    官丙○○借提前往臺灣雲林地方法院檢察署接受上開龍社路
    製毒案件之訊問，方知此案未獲檢察官丙○○同意給予不起
    訴處分，驚覺受騙，遂於94年9 月間，自獄中寫信予其女甲○○，暗示甲○○應向被告催討上開15萬元款項。經甲○○
    與被告聯繫後，雙方相約於94年11、12月間，多次在臺中市
    ○○路與進化北路交岔路口之麥當勞速食店等地點，由被告
    將15萬元分次返還甲○○，最後1 次則要求甲○○書立領據
    等情，業據證人乙○○於偵查中、證人甲○○於偵查及本院
    審理中證稱歷歷（見他字卷(一)第19、48、61-62 頁、本院卷
    (二)第198 頁-199頁），並有94年8 月23日臺灣雲林地方法院
    檢察署偵訊筆錄、乙○○寄予甲○○之親筆書信原本、被告
    所簽立之領據在卷足憑（見臺灣雲林地方法院檢察署偵字第
    1293號影卷第41頁反面至42頁、本院卷(三)第227 頁、他字卷
    (二)第84頁）。
  (六)被告庚○○雖不否認有返還15萬元予甲○○，並書立上開領
    據予甲○○簽收等情，惟辯稱：該筆15萬元款項，係前妻丁○○私下向己○○調借，伊事先均不知情，丁○○亦不知乙○○係伊所承辦案件之主嫌。俟伊將乙○○被捕乙情告知丁○○，丁○○始坦稱先前有向己○○借錢之事，因丁○○無
    法還款，遂由伊代為清償云云，而證人丁○○固證稱：伊確
    曾以購屋亟需用錢之名義向己○○借款15萬元，己○○即匯
    款至伊設於臺中新社郵局之帳戶云云（見他字卷(二)第12、16
    頁）。然查：
  1.證人丁○○於本院審理中證稱：伊與被告於93年間離婚後，
    基於照顧小孩之需，仍共同居住在臺中市○○○路363 號16
    樓之3 住處。同住期間關於家庭生活費用係由被告支出，其
    餘經濟所需則靠娘家接濟，並未向其他人借過錢。94年4 月
    18日、9 月27間，伊母親曾先後交付伊20萬、9 萬元存入新
    社郵局之帳戶，嗣因伊有需要即逕予提領花用，上開款項亦
    未返還母親等語明確（見本院卷(二)第191-19 2、195 頁反面
    ），核與卷附丁○○設於新社郵局帳戶之客戶歷史交易清單
    相符（見他字卷(一)第9 頁），足見被告與丁○○離婚後，仍
    負擔支付妻小生活開銷之責，而丁○○雖無收入，其手頭短
    缺時亦可藉由娘家親友接濟，經濟來源並無匱乏之虞。
  2.又己○○於94年1 月5 日，將現金15萬元匯入丁○○設於新
    社郵局之帳戶後，丁○○曾於94年1 月7 日、2 月22日各提
    領現金10,000元作為日常家用，其餘款項則於94年1 月12日
    跨行轉出10,471元支付台新銀行所貸放被告之款項（以被告
    名下車輛設定動產抵押權）、94年1 月18日跨行轉出3, 297
    元、3,532 元支付被告之信用卡卡費，94年1 月30日跨行轉
    出85,045元支付被告之子就讀育仁小學之學費，94年1 月30
    跨行轉出2,486 元、1,041 元分別支付被告與丁○○所使用
    遠傳電信門號之行動電話通話費等情，業據被告供承在卷（
    見本院卷(三)第51頁），核與證人丁○○證稱情節大致相符（
    見本院卷(三)第194 頁反面），並有客戶歷史交易清單、中華
    郵政股份有限公司豐原郵局98年11月16日營字第0980200231
    號函、花旗（臺灣）商業銀行台北分行98年12月15日（九十
    八）政查字第27251 號函、遠東國際商業銀行個人金融事業
    群98年12月22日（98）遠銀詢字第0001578 號函、合作金庫
    商業銀行99年1 月8 日合金總業字第0990000521號函、本院
    電話紀錄表、台新國際商業銀行股份有限公司99年2 月3 日
    台新總作服帳務字第0990 0001977號函在卷可稽（見他字卷
    (一)第9 頁、本院卷(二)第21 6-217、231-246 、250 頁、本院
    卷(三)第2-4 、11-15 頁），足見上開15萬之款項匯入丁○○
    帳戶後，係供支付被告之個人款項（如繳付車貸、信用卡卡
    費、行動電話通話費等）及家庭開銷（如繳付被告之子學費
    ）等一般花費使用，尚無不可對人言或窘迫至極之特殊用途
    ，惟丁○○不僅未向被告或娘家親友尋求奧援，竟向交情甚
    淺之己○○調借款項，已令人費解。
  3.再者，證人己○○堅詞否認曾私下借款予丁○○等語（見本
    院卷(二)第286 頁反面），而證人丁○○就其與己○○相識之
    經過及借款之緣由，雖於本院審理中證稱：93年冬季間某次
    飯局中，伊經由被告之介紹，認識乙○○、己○○係被告之
    朋友，伊僅知悉己○○從事珠寶生意，然被告並未告知乙○○涉及刑事案件。第2 次飯局係於第1 次飯局後半個月，伊
    與被告一同前往己○○位於臺中市不詳地址之住處聚餐時，
    伊即私下向己○○提及因購屋手頭較緊欲調借15萬元，數日
    後己○○即來電應允借款，並要求伊提供郵局帳戶之帳號，
    且表示還款之事不用急等語（見本院卷(二)第192 頁反面-193
    頁），是丁○○既於93年末之期間，始經由參與被告之飯局
    而認識己○○，其對己○○之職業、收入等背景資料僅略知
    梗概，遑論有何特殊情誼，詎其竟於雙方第2 次見面時，即
    開口向僅有一面之緣之己○○調借非屬短少數額之15萬元，
    衡情更顯唐突，要非合理。
  4.另證人丁○○於調查站詢問時已證稱：關於伊向己○○借款
    之事被告均知情等語（見他字卷(二)第12頁），此與被告辯解
    已不相符，雖證人丁○○嗣後翻異前詞，改稱：伊係私下向
    己○○借款，被告不知情云云（見本院卷(二)第190 頁），且
    又證稱：己○○匯款予伊後，伊幾次聯繫己○○詢問還款之
    事，己○○均稱不急。嗣後某日被告告訴伊，被告接獲己○○傳簡訊稱乙○○被逮捕，要求還款15萬元，伊始告知被告
    上開借貸之事，被告聽聞後很生氣，伊遂先向娘家親友支借
    款項交予被告代為返還等語（見本院卷(二)第194 頁反面-196
    頁），然與被告辯稱：乙○○被捕後，己○○曾撥打電話予
    伊要求幫忙解套，遭伊拒絕，伊將此事告知丁○○，丁○○
    始告知曾向己○○借款云云（見本院卷(一)第65頁），互核顯
    不相符，另依證人丁○○所述，被告與乙○○係朋友，而己○○係乙○○之女友（見本院卷(二)第194 頁反面），堪認丁○○與己○○之借貸關係，應係基於女性眷屬間之情誼而來
    ，要與被告及乙○○均無干係。且丁○○先前與己○○多次
    聯繫時，亦未見己○○對該筆款項有何催討之情，則己○○
    何以於乙○○被捕後，竟以傳簡訊予被告之方式要求返還該
    筆借款？縱認乙○○被捕後，己○○或因代為委任律師等額
    外之開銷亟需用錢，亦應向「借款人」丁○○催討債務，詎
    其竟係以簡訊向被告要求清償，要違常情，甚且，嗣後竟由
    被告將款項交付乙○○之女兒甲○○以表該筆債務之清償，
    更與常情相悖，益見證人丁○○證稱該15萬元係伊個人私下
    向己○○之借款乙節，無非係臨訟維護被告之詞，委無可採
    。
  (七)雖辯護意旨又認：乙○○、己○○、甲○○等人於乙○○被
    捕後之電話聯繫中，均提及「借15萬」之字眼，顯均知悉己○○與丁○○之借貸關係，且乙○○等人已懷疑乙○○遭被
    告出賣始遭逮捕，進而藉此挾怨報復云云。然查：
  1.乙○○之女甲○○前所使用門號0000000000之行動電話，因
    乙○○涉嫌毒品等案件，曾由臺中縣警察局報請臺灣臺中地
    方法院檢察署檢察官核准實施通訊監察，而依通訊監察結果
    ，甲○○與乙○○、己○○及庚○○等人，曾於乙○○於94
    年5 月5 日凌晨1 時10分許為警逮捕後以電話多次聯繫等情
    此有臺中縣警察局98年6 月3 日中縣警刑大偵三字第098000
    45518 號函暨所附臺灣臺中地方法院檢察署通訊監察書、同
    局99年1 月19日中縣警刑大偵三字第0990000157號函所附通
    訊監察光碟附卷可佐（見本院卷(一)第106 、150 、151 頁、
    本院卷(三)第7 頁、光碟置於本院卷(三)證物袋），復經本院於
    審理中當庭勘驗該通訊監察光碟無訛，亦有勘驗筆錄及譯文
    附卷可參（見本院卷(三)第51-57 頁）。
  2.依上開勘驗譯文所示，己○○曾於94年5 月5 日16時26分許
    ，於電話中對甲○○稱「你等一下跟他說看他那筆錢要不要
    跟他討？」、「還有他跟我們借15萬咩」（見本院卷(三)第56
    頁），辯護意旨雖執此認該筆15萬元確屬借款云云（見本院
    卷(三)第103 頁），然證人己○○於本院審理中證稱：乙○○
    曾表示配合被告之建議轉作污點證人，即可脫免龍社路製毒
    案件之罪責，於此過程中乙○○亦支付15萬元予被告，然乙○○始終等不到預期之結果，對被告所述早已起疑。俟見乙○○終遭警方逮捕，伊認為應驗乙○○先前之預感，故請甲○○詢問乙○○是否應將該筆15萬元索回。伊在電話中所指
    「那筆錢」、「借15萬元」，均係指乙○○為了請被告疏通
    官司而匯款之15萬元，且因乙○○委託伊匯款時，即交代伊
    日後如提及該筆款項時，均需以「借」之字眼來表示等語明
    確（見本院卷(三)第89、90頁），此與前述乙○○對該筆15萬
    元之來源以「借」字代之，僅係形容之意恰相吻合（見前揭
    (四)之3.部分論述），況己○○匯入丁○○設於新社郵局帳戶
    內之15萬元，確非如被告辯解係己○○向丁○○之借款乙節
    ，業經本院認定如上，故辯護意旨此部分所指，尚無可採。
  3.辯護意旨另以本案係因乙○○被捕後，被告未依其所請前往
    警局取拿毒癮解藥，故乙○○懷恨在心；且乙○○父女及己○○等人均懷疑乙○○係遭被告出賣始為警逮捕，故而聯合
    誣陷被告云云（見本院卷(三)第110 、111 頁），然依前揭勘
    驗譯文所示，乙○○為警逮捕後，確曾於94年5 月5 日12時
    56 分 許撥打電話予被告，央請被告帶同其女前往海巡署海
    岸巡防總局中部地區巡防局臺中機動查緝隊取拿乙○○置於
    車內之解毒癮藥物；又甲○○亦於94年5 月5 日16時14分許
    於電話中向己○○稱「現在非常確定是他」、「他是說就是
    妳不要理楊仔，不要跟他聯絡了」等語（見本院卷(三)第52-5
    3 、55頁），然證人甲○○證稱：伊父親乙○○被逮捕後，
    即交代伊與庚○○電話聯絡，將被逮捕之事告知庚○○。且
    當天伊父親表示已聯絡好，要求伊至海巡署拿取緩解毒癮之
    藥草，伊隨後亦順利取得解藥，並未遭海巡署之人員特別阻
    止。嗣於伊仍依父親之指示，在尚未收受父親之親筆信函前
    ，又與被告碰面1 、2 次，討論如何解決父親之官司等語明
    確（見本院卷(三)第91頁反面-92 頁正、反面），是乙○○於
    通緝後躲藏近2 年，終為警逮捕歸案，其與家人間互訴痛苦
    懊惱之情溢於言表，故失望之餘，對被告先前關於不起訴處
    分之說詞雖不免起疑而有所怨懟，然乙○○仍懷抱希望，此
    觀其遭逮捕後，仍主動向被告求援，甚且囑咐甲○○再與被
    告聯繫尋求救濟可見一斑，惟考量己○○為龍社路案件破獲
    時在場之人，自己既身陷囹圄，唯恐無從保全己○○，乃要
    求其暫勿與被告聯繫，亦屬人情之常，尚難遽認乙○○等人
    因懷疑遭被告出賣而有聯合誣陷之情。況乙○○於為警逮捕
    後，確有自甲○○處取得緩解毒癮之藥草服用業如上述，衡
    諸其身分背景，斷無以被告未幫其拿毒癮解藥此區區之芝麻
    小事，即遷怒被告而大張旗鼓誣告被告之理。
  4.辯護意旨另辯稱：己○○本即為乙○○販毒集團之成員，且
    臺中縣警察局刑警隊員警曾於94年5 月20日在陳瓊資位於臺
    中縣清水鎮○○○路66號住處查獲麻黃素600 多公斤，惟乙○○並未向警方供出己○○涉案，且使該批麻黃素有機會遭
    人調包，己○○因積欠乙○○人情，遂杜撰內容不實之告訴
    狀誣陷被告云云（見本院卷(三)第106 頁）。然查：
  (1)臺中縣警察局豐原分局、海巡署臺中機動查緝隊等單位之員
    警，確於94年5 月20日，因乙○○之自首，而在臺中縣清水
    鎮○○○路66號查獲疑似麻黃素605 公斤。然此案之扣案物
    經送請鑑定結果，認未含有管制藥品或毒品成分，故乙○○
    業經臺灣臺中地方法院檢察署檢察官以94 年度偵字第14878
    號為不起訴處分確定等情，此有臺中縣警察局豐原分局98年
    9 月4 日中縣豐警偵字第098000041558號函所附該案查獲資
    料、臺灣臺中地方法院檢察署檢察官94年度偵字第14878 號
    不起訴處分書附卷可參（見本院卷(二)第60-75 頁、184-185
    頁），是依卷附該案刑事案件報告書所示，警方並未將己○○列為犯罪嫌疑人或關係人調查，況乙○○倘已事先安排將
    麻黃素移置他處加以調包，又豈有多此一舉自首此部分犯行
    之理？益見被告此部分所執情詞，無非出於主觀之臆測，要
    屬無稽。
  (2)又本案確係乙○○委託己○○於97年3 月17日，以乙○○名
    義，具狀向臺灣臺中地方法院檢察署提出告訴乙節，業據證
    人己○○證稱無訛（見本院卷(三)第89頁反面），並有刑事告
    訴狀在卷可按（見他字卷(一)第1-2 頁），而該刑事告訴狀之
    內容，固有「收受賄款」等記載（見他字卷(一)第2 頁），然
    證人己○○於本院審理中證稱：該告訴狀係伊將所知本案之
    事實及伊匯款之情節告訴律師，由律師自行以文字表示於狀
    載內容，伊不清楚「賄款」2 字之意涵等語在卷（見本院卷
    (三)第90頁），參酌貪污治罪條例所指之收受賄賂罪，係指該
    管公務員就所職掌之違背職務或不違背職務行為向相對人收
    取財物，故需有違背職務或不違背職務之具體行為（作為或
    不作為），且該行為與所收取之賄賂間具有對價關係，始足
    當之；而利用職務上之機會詐取財物罪，則係施用詐術，使
    被害人誤信為真而交付財物，兩罪之區隔適用，端賴犯罪事
    實之釐清，故己○○所委任撰狀之律師，徒憑己○○之描述
    ，未瞭解事實之全貌，致將該筆該款項誤為「賄款」，尚可
    理解，辯護意旨認己○○係刻意杜撰不實之告訴狀內容挾怨
    報復云云，自無可採。
  (八)綜上各節，堪認被告身為調查員，負責偵辦乙○○所涉龍社
    路製毒案件，其為誘使乙○○供出簡建棟等人製毒案件之線
    索，向乙○○誇口稱龍社路製毒案件可獲檢察官丙○○同意
    給予不起訴處分之寬典。詎其明知乙○○實因未依檢察官丙○○所指示製作證人保護法第14條之相關偵訊筆錄，已無從
    獲不起訴處分，其見乙○○催討不起訴訴處分書，心急情切
    ，竟興起貪念，利用乙○○信任自己身為調查員，且已製作
    化名「華中」之調查筆錄，必有聯繫檢察官丙○○之管道此
    一職務上所衍生之機會，暗示乙○○支付15萬元，即可代為
    奔走俾盡快取得不起訴處分書，使乙○○陷於錯誤，而委託
    己○○匯款至其前妻丁○○上開新社郵局之帳戶，要無疑義
    。惟參酌被告與丁○○於己○○匯款時雖無婚姻關係存在，
    然仍共同生活照顧小孩，家庭開銷亦相互支應業如上述，足
    見渠等關係尚屬親密，是以對方之帳戶供日常匯款使用尚屬
    尋常，自難遽認丁○○知悉上開15萬元之來源係屬不法所得
    ，附此敘明。本案事證明確，被告犯行洵堪認定，應依法論
    科。
二、論罪科科刑：
  (一)被告行為後，刑法業於94年2 月2 日修正公布，並於95年7
    月1 日施行（貪污治罪條例第2 條亦配合修正），爰就新舊
    法比較之問題分述如下：
  1.關於公務員之定義，貪污治罪條例第2 條亦於95年5 月30日
    配合修正公布，並於95年7 月1 日施行。按修正前貪污治罪
    條例第2 條規定「依據法令從事公務之人員，犯本條例之罪
    者，依本條例處斷；其受公務機關委託承辦公務之人，犯本
    條例之罪者，亦同。」，修正後規定「公務員犯本條例之罪
    者，依本條例處斷。」；又修正前刑法第10條第2 項規定「
    稱公務員者，謂依法令從事公務者。」，修正後規定「稱公
    務員者，謂下列人員：一依法令服務於國家、地方自治團體
    所屬機關而具有法定職務權限，以及其他依法令從事於公共
    事務，而具有法定職務權限者。二受國家、地方自治團體所
    屬機關依法委託，從事與委託機關權限有關之公共事務者。
    」，對於公務員之範圍加以限縮。經比較新舊法結果，被告
    無論依修正前後之刑法第10條第2 項及貪污治罪條例第2 條
    規定，均符合公務員身分，核與被告罪刑不生影響，並無有
    利不利情形，依刑法第2 條第1 項規定，應逕適用修正後之
    法律規定。
  2.再貪污治罪條例第17條關於褫奪公權之規定，僅就褫奪公權
    之「期間」適用刑法規定，然刑法第37條關於褫奪公權之期
    間並未變更，即不生新舊法比較適用問題。
  (二)按職務上所衍生之機會，貪污治罪條例第5 條第1 項第2 款
    之利用職務機會詐取財物罪，以依據法令從事公務之人員利
    用職務上之機會，詐取財物，為其構成要件。所謂「利用職
    務上之機會」，係指假借職務上一切機會，予以利用者而言
    。而所利用之機會，並不限於職務本身固有之機會，即使由
    職務上所衍生之機會，亦包括在內，且此機會，不以職務上
    有決定權者為限（最高法院99年台上字第1062號判決要旨參
    照）。查被告於案發時係任職法務部調查局中部地區機動工
    作組（下稱中機組）擔任調查員，乃依據法令從事公務之人
    員，明知乙○○所涉龍社路製毒案件，因乙○○未依檢察官
    所指示到案接受偵訊，已無從依證人保護法第14條規定獲不
    起訴處分，竟利用乙○○信任自己身為調查員，必有聯繫檢
    察官丙○○之管道此一職務上所衍生之機會，暗示乙○○支
    付15萬元，即可代為奔走俾盡快取得不起訴處分書，使乙○○陷於錯誤，而委託己○○匯款至其不知情之前妻丁○○上
    開新社郵局之帳戶，核其所為，係犯貪污治罪條例第5 條第
    1 項第2 款之利用職務上之機會，詐取財物罪。爰審酌被告
    身為法務部調查局中機組調查員，不知廉潔自持，基於一時
    貪念，竟向自己所承辦違反毒品危害防制條例案件之主嫌詐
    取財物，嚴重損及調查員職司犯罪偵查之官箴，雖所詐取財
    物之數額非甚鉅，且已將詐得款項返還被害人乙○○（由其
    女甲○○代為受領），然犯後態度不佳等一切情狀，量處如
    主文所示之刑，並依貪污治罪條例第17條規定，宣告褫奪公
    權3 年。再被告詐取之15萬元現金，已返還而由被害人乙○○之女甲○○代為受領業如前述，自無依貪污治罪條例第10
    條規定再為追繳並發還被害人之諭知，併予敘明。
三、不另為無罪諭知部分：
  (一)公訴意旨另以：被告庚○○基於意圖為自己不法所有之同一
    犯意，利用同一職務上之機會，向乙○○以其亦欲飼養大型
    犬為由，接續於94年間某日，與乙○○、己○○一同至陳鈿
    坤所經營位在在彰化縣之犬隻繁殖場，挑選獒犬幼犬（2 公
    1 母，價值合計8 萬元），並由乙○○出資購買後，被告再
    將其中一隻幼犬贈與不知情之友人洪守正（臺中縣豐原巿豐
    田汽車駕訓班負責人），其餘幼犬2 隻則分別贈送任職於臺
    中縣警察局之不詳員警及不知情之友人張新民（時任水土保
    持局第二工程所所長），嗣後張新民得知洪守正受贈之獒犬
    幼犬不幸夭折，張新民又將其受贈之獒犬幼犬轉送洪守正，
    因認上開獒犬亦屬被告利用職務上之機會所詐取之財物，而
    犯貪污治罪條例第5 條第1 項第2 款罪嫌等語。
  (二)按犯罪事實應依證據認定之，無證據不得認定犯罪事實；不
    能證明被告犯罪者，應諭知無罪之判決，刑事訴訟法第 154
    條第2 項、第301 條第1 項分別定有明文。次按認定不利於
    被告之事實，須依積極證據，苟積極證據不足為不利於被告
    事實之認定時，即應為有利於被告事實之認定，更不必有何
    有利之證據；認定犯罪事實所憑之證據，雖不以直接證據為
    限，間接證據亦包括在內，然而無論直接或間接證據，其為
    訴訟上之證明，須於通常一般之人均不致有所懷疑，而得確
    信其為真實之程度者，始得據為有罪之認定，倘其證明尚未
    達到此一程度，而有合理性之懷疑存在時，即無從遽為有罪
    之確信。再刑事訴訟法第161 條已於91年2 月8 日修正公布
    ，其第1 項規定：檢察官就被告犯罪事實，應負舉證責任，
    並指出證明之方法。因此，檢察官對於起訴之犯罪事實，應
    負提出證據及說服之實質舉證責任。倘其所提出之證據，不
    足為被告有罪之積極證明，或其指出證明之方法，無從說服
    法院以形成被告有罪之心證，基於無罪推定之原則，自應為
    被告無罪判決之諭知（最高法院30年上字第816 號、76年台
    上字第4986號、92年台上字第128 號判例可資參照）。
  (三)公訴意旨認被告此部分亦涉有利用職務上機會詐取財物罪，
    無非係以證人乙○○、陳鈿坤、洪守正、張新民於調查站詢
    問及偵查中之證述為其主要之論據。訊據被告固供承其於94
    年2 、3 月間有將乙○○贈與之獒犬轉贈予友人洪守正、張
    新民等情，惟堅決否認涉有利用職務上機會詐取財物罪，辯
    稱：該獒犬係乙○○伊主動向伊示好而餽贈，然因自己並無
    飼養犬種之經驗，乃轉贈予有此興趣之友人，並非依基於職
    務上機會向乙○○索求或詐騙而來等語。
  (四)經查，乙○○於94年間某日，曾先後至陳鈿坤所經營位在在
    彰化縣之犬隻繁殖場購買獒犬幼犬贈與被告，第1 次購買公
    犬1 隻，嗣經被告表示轉贈某任職於臺中縣警察局轄下某機
    關之員警，第2 次又購買公犬1 隻予被告轉贈予洪守正（臺
    中縣豐原巿豐田汽車駕訓班負責人），然誤購為母犬，乙○○再向陳鈿坤購買公犬1 隻欲換回母犬，惟第3 隻公犬嗣亦
    一併贈與被告，被告再轉贈張新民，嗣後張新民得知洪守正
    受贈之獒犬幼犬不幸夭折，張新民又將其受贈之母犬轉送洪
    守正等情，業據證人乙○○於偵查中證稱綦詳（見他字卷(一)
    第64頁），核與證人張新民、洪守正於調查站詢問及偵查中
    證稱：渠等收受被告所贈與之獒犬幼犬之過程、及證人陳鈿
    坤於偵查中證稱出售獒犬予乙○○之情節均大致相符（見他
    字卷(二)第38-42 、44-47 頁、他字卷(一)第76頁），是上開事
    實，固堪認定，然證人乙○○於本院審理中證稱：伊平日出
    門有將所飼養之獒犬帶在車上之習慣，被告見了後即表示亦
    想飼養獒犬，伊遂先後多次帶被告前往陳鈿坤之繁殖場選購
    ，上開獒犬雖均由伊出資購買後贈與被告，然過程中被告未
    提及與伊案情有關之事，亦未以案件之事脅迫伊贈與獒犬等
    語明確（見本院卷(三)第289 頁），堪認乙○○餽贈上開獒犬
    予被告，並非因被告利用職務上之機會，施用詐術使其陷於
    錯誤所為，雖上開獒犬合計價值8 萬元，業據證人陳鈿坤、
    乙○○一致證稱在卷，然被告倘基於前開經論罪科刑部分之
    同一利用職務上機會詐取財物之犯意，冀求向乙○○牟取更
    高額之不法所得，自可提高匯款金額即可，何需大費周章請
    乙○○另以餽贈獒犬之方式為之？且被告並非至愚，倘其將
    詐欺所得之獒犬全數轉贈他人，豈非令日後犯跡更易敗露？
    足見被告上開辯解，應堪採信。
  (五)綜上所述，被告既始終否認有利用職務上機會，施用詐術向
    乙○○詐取價值為8 萬元之獒犬3 隻，而證人乙○○之證詞
    ，復不足為不利被告之認定，此外，本院復查無其他任何積
    極之補強證據，足認被告有上開犯行，揆諸前揭說明，被告
    此部分犯罪自屬不能證明，惟公訴人認此部分與前揭論罪科
    刑部分具有接續犯之實質上一罪關係，爰不另為無罪之諭知
    ，併予敘明。
據上論斷，應依刑事訴訟法第299 條第1 項前段，貪污治罪條例
第5 條第1 項第2 款、第17條、第19條，刑法第2 條第1 項、第
11條前段、第37條第2 項，判決如主文。
本案經檢察官戊○○到庭執行職務。
中    華    民    國    99    年    6     月    11    日
                  刑事第十二庭    審判長法  官  楊文廣
                                        法  官  周玉蘭
                                        法  官  劉敏芳
以上正本證明與原本無異。
如不服本判決應於收受判決後10日內向本院提出上訴書狀，並應
敘述具體理由。其未敘述上訴理由者，應於上訴期間屆滿後20日
內向本院補提理由書（均須按他造當事人之人數附繕本）「切勿
逕送上級法院」。
告訴人或被害人對於判決如有不服具備理由請求檢察官上訴者，
其上訴期間之計算係以檢察官收受判決正本之日期為準。
                                        書記官  陳錫威
中    華    民    國    99    年    6     月    11    日
附錄本案論罪科刑法條
貪污治罪條例第5條第1 項第2 款
有下列行為之一者，處 7 年以上有期徒刑，得併科新台幣 6 千
萬元以下罰金：
二、利用職務上之機會，詐取財物者。

司法院資訊處製作；財團法人民間司法改革基金會備份。
